---
title: "FIM Sanity Check — Spectrum of F vs GFD"
author: "Claude (con LM)"
date: "`r Sys.Date()`"
output:
  pdf_document:
    latex_engine: xelatex
  html_document: default
---

```{r setup, include=FALSE}
knitr::opts_chunk$set(echo = TRUE, warning = FALSE, message = FALSE,
                      fig.width = 10, fig.height = 6)
library(tidyverse)
library(patchwork)
```

# Setup: dónde están los datos

El binary output vive en `projects/eLife_2025/figures/data/figure_2_*` —
una carpeta por cell (combinación de Num_ch × nsim × algorithm × noise). Cada
carpeta tiene `manifest.csv`, `reader.R` (auto-generado), y un `.bin` por
observable.

```{r config}
# Cambiá esto al cell que querés analizar. Recomendado: macro_R con
# Num_ch alto, donde más probable es ver λ_min(F) negativo.
samples_dir <- "data/figure_2_nch_10000_nsim_16384_macro_IR_noise_0.1"

# El reader.R que vino con la carpeta define read_macrodr_bootstrap()
source(file.path(samples_dir, "reader.R"))
```

# Cargar las matrices

`read_macrodr_bootstrap()` devuelve una lista con:

- `samples`: lista nombrada de arrays 4D `[rows, cols, replicate, cell]`
- `manifest`: el manifest.csv parseado (forma de cada observable)
- `n_replicates`: B (número de bootstrap replicates por cell)

```{r load}
boot <- read_macrodr_bootstrap(samples_dir)

cat("Observables disponibles:\n")
print(boot$manifest)
cat("\nDimensiones de arrays clave:\n")
cat("numerical_fim:", dim(boot$samples$numerical_fim), "\n")
cat("gfd:           ", dim(boot$samples$gfd), "\n")
cat("idm:           ", dim(boot$samples$idm), "\n")
```








Los arrays tienen forma `[p, p, B, n_cells]`. `p` = número de parámetros,
`B` = replicates, `n_cells` = combinaciones de hiperparámetros corridas. Para
una sola cell, `n_cells = 1`.

# Unified tables: 3-tabla API con join automático de axes

El binary NO guarda los axis values (algorithm, interval_in_tau, Num_ch, noise).
El README oficial dice: usar `sum_logL` mean per cell como fingerprint y joinear
contra `figure_2_*_analysis.csv`. Implemento eso acá.

## Tres tablas

- **`scalars`**: 1 row per `(cell, replicate)`, 1 columna por observable escalar
- **`spectra`**: 1 row per `(cell, replicate, dir_rank)`, 1 columna por espectro
- **`matrices`**: 1 row per `(cell, replicate)`, list-columns con las matrices crudas

Las tres se joinean por `(cell, replicate)`. Las axes (algorithm, interval_in_tau,
etc.) entran como columnas vía join con el CSV.

## Flatten helpers (por forma del array)

```{r flatten_helpers}
# [1, 1, B, n_cells] -> tibble(cell, replicate, value)
flatten_scalar <- function(arr) {
  dims <- dim(arr); B <- dims[3]; n_cells <- dims[4]
  tibble(
    cell      = rep(seq_len(n_cells), each = B),
    replicate = rep(seq_len(B), times = n_cells),
    value     = as.vector(arr[1, 1, , , drop = TRUE])
  )
}

# [p, 1, B, n_cells] -> tibble(cell, replicate, dir_rank, value)
# R column-major: dir_rank fastest, then replicate, then cell
flatten_vector <- function(arr) {
  dims <- dim(arr); p <- dims[1]; B <- dims[3]; n_cells <- dims[4]
  tibble(
    cell      = rep(seq_len(n_cells), each = p * B),
    replicate = rep(rep(seq_len(B), each = p), times = n_cells),
    dir_rank  = rep(rep(seq_len(p), times = B), times = n_cells),
    value     = as.vector(arr[, 1, , , drop = TRUE])
  )
}

# [p, p, B, n_cells] -> tibble(cell, replicate, value) con value = list-column de matrices
flatten_matrix_list <- function(arr) {
  dims <- dim(arr); p1 <- dims[1]; p2 <- dims[2]; B <- dims[3]; n_cells <- dims[4]
  expand.grid(replicate = seq_len(B), cell = seq_len(n_cells)) %>%
    as_tibble() %>%
    select(cell, replicate) %>%
    mutate(value = pmap(list(cell, replicate),
                        function(c, b) arr[, , b, c]))
}

# Helper que computa el espectro de cada matriz [p,p,B,n_cells] y devuelve
# tidy spectrum (mismo shape que flatten_vector). Útil para numerical_fim y gfd
# cuyos espectros no están pre-computados.
compute_spectrum_from_matrix <- function(arr) {
  dims <- dim(arr); p <- dims[1]; B <- dims[3]; n_cells <- dims[4]
  flatten_matrix_list(arr) %>%
    mutate(spec = map(value, function(M) {
      M <- 0.5 * (M + t(M))
      eigen(M, symmetric = TRUE, only.values = TRUE)$values  # sorted desc
    })) %>%
    select(-value) %>%
    unnest_longer(spec, indices_to = "dir_rank", values_to = "eigenvalue")
}
```

## Cell-id ↔ axes mapping (fingerprint match contra el CSV)

```{r cell_mapping}
build_cell_map <- function(boot, csv_path, fingerprint_round_digits = 4) {
  csv <- read.csv(csv_path, stringsAsFactors = FALSE)

  # Recipe del README oficial (replicada de bouts.Rmd):
  csv_fp <- csv %>%
    filter(probit == "mean", statistic == "mean",
           variable == "logL", operation == "probit.moment.sum") %>%
    select(algorithm, simulation_algorithm, interval_in_tau, Num_ch,
           noise_in_conductance_tau, value) %>%
    rename(fp = value) %>%
    distinct()

  arr <- boot$samples$sum_logL
  n_cells <- dim(arr)[4]
  bin_fp <- tibble(
    cell = seq_len(n_cells),
    fp   = vapply(seq_len(n_cells),
                  function(i) mean(arr[1, 1, , i], na.rm = TRUE),
                  numeric(1))
  )

  bin_fp %>%
    mutate(k = round(fp, fingerprint_round_digits)) %>%
    inner_join(csv_fp %>% mutate(k = round(fp, fingerprint_round_digits)),
               by = "k", suffix = c("_bin", "_csv")) %>%
    select(cell, algorithm, simulation_algorithm,
           interval_in_tau, Num_ch, noise_in_conductance_tau)
}
```

## API top-level: build_macrodr_tables()

```{r build_tables}
# Construye las 3 tablas a partir de un samples_dir.
# csv_path: opcional, si presente se hace el join con axis values.
# extra_computed_spectra: agrega F_spectrum y gfd_full_spectrum derivados via eigen()
build_macrodr_tables <- function(samples_dir, csv_path = NULL,
                                  extra_computed_spectra = TRUE) {
  source(file.path(samples_dir, "reader.R"))
  boot <- read_macrodr_bootstrap(samples_dir)
  manifest <- boot$manifest

  # Clasificación por shape
  scalar_obs <- manifest %>% filter(rows == 1, cols == 1) %>% pull(observable)
  vector_obs <- manifest %>% filter(cols == 1, rows >  1) %>% pull(observable)
  matrix_obs <- manifest %>% filter(rows >  1, cols >  1) %>% pull(observable)

  # 1) scalars table
  scalars <- map(scalar_obs, function(obs) {
    flatten_scalar(boot$samples[[obs]]) %>% rename(!!obs := value)
  }) %>%
    reduce(full_join, by = c("cell", "replicate"))

  # 2) spectra table (vector observables)
  spectra <- map(vector_obs, function(obs) {
    flatten_vector(boot$samples[[obs]]) %>% rename(!!obs := value)
  }) %>%
    reduce(full_join, by = c("cell", "replicate", "dir_rank"))

  # 2b) Espectros derivados (F y gfd_full vía eigen) — opcional pero útil
  if (extra_computed_spectra) {
    F_spec_computed <- compute_spectrum_from_matrix(boot$samples$numerical_fim) %>%
      rename(F_spectrum_computed = eigenvalue)
    GFD_spec_computed <- compute_spectrum_from_matrix(boot$samples$gfd) %>%
      rename(gfd_spectrum_computed = eigenvalue)
    spectra <- spectra %>%
      full_join(F_spec_computed,   by = c("cell", "replicate", "dir_rank")) %>%
      full_join(GFD_spec_computed, by = c("cell", "replicate", "dir_rank"))
  }

  # 3) matrices table (list-columns)
  matrices <- map(matrix_obs, function(obs) {
    flatten_matrix_list(boot$samples[[obs]]) %>% rename(!!obs := value)
  }) %>%
    reduce(full_join, by = c("cell", "replicate"))

  # Cell map vía fingerprint si CSV está disponible
  cell_map <- if (!is.null(csv_path) && file.exists(csv_path)) {
    build_cell_map(boot, csv_path)
  } else {
    tibble(cell = seq_len(dim(boot$samples[[scalar_obs[1]]])[4]))
  }

  # Anexar axis columns a las 3 tablas
  scalars  <- scalars  %>% left_join(cell_map, by = "cell")
  spectra  <- spectra  %>% left_join(cell_map, by = "cell")
  matrices <- matrices %>% left_join(cell_map, by = "cell")

  list(
    scalars  = scalars,
    spectra  = spectra,
    matrices = matrices,
    cell_map = cell_map,
    manifest = manifest
  )
}
```

## API multi-run

```{r build_tables_multi}
# Carga múltiples samples_dirs y los stackea con una columna `run_label`.
# Cada entrada de samples_dirs puede ser un samples_dir crudo o una lista
# list(dir = "...", csv = "...") si querés distintos CSVs por run.
build_macrodr_tables_multi <- function(samples_dirs, default_csv = NULL) {
  results <- imap(samples_dirs, function(spec, label) {
    sd  <- if (is.list(spec)) spec$dir else spec
    csv <- if (is.list(spec) && !is.null(spec$csv)) spec$csv else default_csv
    out <- build_macrodr_tables(sd, csv)
    list(
      scalars  = out$scalars  %>% mutate(run_label = label),
      spectra  = out$spectra  %>% mutate(run_label = label),
      matrices = out$matrices %>% mutate(run_label = label),
      cell_map = out$cell_map %>% mutate(run_label = label)
    )
  })
  list(
    scalars  = bind_rows(map(results, "scalars")),
    spectra  = bind_rows(map(results, "spectra")),
    matrices = bind_rows(map(results, "matrices")),
    cell_map = bind_rows(map(results, "cell_map"))
  )
}
```

## Test: cargar macro_R + macro_IR con sus axes mapeadas

```{r unified_load}
# El analysis CSV vive junto a la carpeta samples
csv_R  <- "data/figure_2_nch_10000_nsim_16384_macro_R_noise_0.1_analysis.csv"
csv_IR_4096 <- "data/figure_2_nch_10000_nsim_4096_scheme_CO_IR_analysis.csv"
csv_IR_16384 <- "data/figure_2_nch_10000_nsim_16384_macro_IR_noise_0.1_analysis.csv"

all <- build_macrodr_tables_multi(
  list(
    macro_R_16384  = list(dir = "data/figure_2_nch_10000_nsim_16384_macro_R_noise_0.1",
                    csv = csv_R),
    macro_IR_4096 = list(dir = "data/figure_2_nch_10000_nsim_4096_scheme_CO_IR",
                    csv = csv_IR_4096),
    macro_IR_16384 = list(dir = "data/figure_2_nch_10000_nsim_16384_macro_IR_noise_0.1",
                    csv = csv_IR_16384)
  )
)

cat("scalars dims:", dim(all$scalars), "\n")
cat("spectra dims:", dim(all$spectra), "\n")
cat("matrices dims:", dim(all$matrices), "\n")
cat("\nCell map (axes recuperados por fingerprint):\n")
print(all$cell_map)
cat("\nObservables escalares disponibles:\n")
print(names(all$scalars))
cat("\nObservables de espectro disponibles:\n")
print(names(all$spectra))
```

```{r,fig.height=20, fig.width=20}
d<-all$spectra
d%>%filter(algorithm=="macro_R")%>%ggplot( aes(x=dcc_spectrum, y=gfd_spectrum_computed))+geom_point(aes(color=algorithm))+facet_wrap(interval_in_tau+run_label~dir_rank, scale="free", ncol=6)
```


```{r,fig.height=10, fig.width=10}
stop
```




## Ejemplo de queries triviales con la API unificada

```{r unified_examples, fig.height = 6}
# Q1: condition number de IDM por (algorithm, interval_in_tau)
all$scalars %>%
  ggplot(aes(x = factor(interval_in_tau), y = idm_spectrum_condition_number,
             fill = algorithm)) +
  geom_boxplot(alpha = 0.7) +
  scale_y_log10() +
  labs(title = "IDM condition number — por Δt × algoritmo",
       x = "interval_in_tau (Δt en τ)", y = "κ(IDM)") +
  theme_minimal()

# Q2: λ_min(F computado) vs λ_min(GFD spectrum stored) por (algorithm, interval)
all$spectra %>%
  group_by(run_label, algorithm, interval_in_tau, cell, replicate) %>%
  summarise(lmin_F_computed = min(F_spectrum_computed),
            lmin_GFD_stored = min(gfd_spectrum),
            .groups = "drop") %>%
  ggplot(aes(x = factor(interval_in_tau), y = lmin_F_computed, fill = algorithm)) +
  geom_boxplot(alpha = 0.7) +
  geom_hline(yintercept = 0, linetype = "dashed", color = "red") +
  labs(title = "λ_min(F) por Δt — usando la tabla unificada",
       x = "interval_in_tau", y = "λ_min(numerical_fim)") +
  theme_minimal()
```



# Núcleo: extraer espectros por replicate

```{r spectra}
# Helper: para un array [p, p, B, n_cells], devolver tibble con (cell, replicate,
# dir_rank, eigenvalue) donde dir_rank es el ranking descendente del autovalor
extract_spectrum <- function(mat_array, name) {
  dims <- dim(mat_array)
  p <- dims[1]; B <- dims[3]; n_cells <- dims[4]

  tibble(
    cell      = rep(seq_len(n_cells), each = B * p),
    replicate = rep(rep(seq_len(B), each = p), times = n_cells),
    dir_rank  = rep(rep(seq_len(p), times = B), times = n_cells)
  ) %>%
    mutate(
      eigenvalue = pmap_dbl(list(cell, replicate, dir_rank), function(c, b, k) {
        M <- mat_array[, , b, c]
        # Symmetrize defensively (FD-of-AD can give tiny asymmetries)
        M <- 0.5 * (M + t(M))
        eig <- eigen(M, symmetric = TRUE, only.values = TRUE)$values
        eig[k]  # ya viene sorted descending por eigen()
      }),
      matrix_name = name
    )
}

# Para data sets grandes esto puede tardar — extract_spectrum hace eigen() en
# B * n_cells matrices p×p. Para p=6, B=100 es trivial.
F_spec   <- extract_spectrum(boot$samples$numerical_fim, "F")
GFD_spec <- extract_spectrum(boot$samples$gfd,           "GFD")

cat("Spectrum extracted: F has", nrow(F_spec), "rows; GFD has", nrow(GFD_spec), "rows\n")
```

# Diagnostic plot 1: distribución de λ por matriz

¿Cuántos replicates tienen autovalores negativos en F? ¿Y en GFD?

```{r plot_distributions}
both_spec <- bind_rows(F_spec, GFD_spec) %>%
  mutate(matrix_name = factor(matrix_name, levels = c("F", "GFD")))

p1 <- both_spec %>%
  ggplot(aes(x = eigenvalue, fill = matrix_name)) +
  geom_histogram(bins = 60, alpha = 0.7) +
  geom_vline(xintercept = 0, linetype = "dashed", color = "red") +
  facet_wrap(~ matrix_name, scales = "free") +
  scale_x_continuous(breaks = scales::pretty_breaks(n = 7)) +
  labs(title = "Distribución de autovalores por matriz",
       subtitle = "Línea roja en λ=0; cualquier masa a la izquierda es indefinición",
       x = "λ", y = "count") +
  theme_minimal() +
  theme(legend.position = "none")

p2 <- both_spec %>%
  group_by(matrix_name, replicate, cell) %>%
  summarise(lambda_min = min(eigenvalue), .groups = "drop") %>%
  ggplot(aes(x = lambda_min, fill = matrix_name)) +
  geom_histogram(bins = 40, alpha = 0.7) +
  geom_vline(xintercept = 0, linetype = "dashed", color = "red") +
  facet_wrap(~ matrix_name, scales = "free") +
  labs(title = "λ_min por replicate",
       subtitle = "Si F tiene mass < 0 pero GFD no → indefinición exclusiva de F",
       x = "λ_min", y = "replicates") +
  theme_minimal() +
  theme(legend.position = "none")

p1 / p2
```

# Diagnostic plot 2: pairing por rank (λ_F vs λ_GFD)

Apareando el i-ésimo autovalor de F con el i-ésimo de GFD (ambos sorted
descendente). **Caveat**: esto NO es alineación por eigenvector — es por rank.
En la mayoría de los casos las dos ordenaciones coinciden porque G ≈ F bajo
correct spec, pero cerca del cero o con cambios de signo, los rankings pueden
divergir. Lo notamos en la interpretación.

```{r pair_by_rank}
paired <- F_spec %>%
  rename(lambda_F = eigenvalue) %>%
  inner_join(GFD_spec %>% rename(lambda_GFD = eigenvalue),
             by = c("cell", "replicate", "dir_rank")) %>%
  select(-matrix_name.x, -matrix_name.y) %>%
  mutate(
    # g_implied es la "amplitud" de G en esta dirección, derivada de
    # λ_GFD = λ_F / g  (ver discusión teórica: G^{-1/2} F G^{-1/2} = GFD)
    # Cuidado: esto vale ESTRICTAMENTE solo cuando los eigenvecs alinean.
    # Como aproximación rank-aligned, es informativo pero no exacto.
    g_implied = lambda_F / lambda_GFD,
    sign_F   = if_else(lambda_F   > 0, "+", if_else(lambda_F   < 0, "-", "0")),
    sign_GFD = if_else(lambda_GFD > 0, "+", if_else(lambda_GFD < 0, "-", "0"))
  )

# Sylvester sanity check: F y GFD deberían tener mismo número de positivos
# por replicate. Si no, pairing por rank está engañando.
sylvester_check <- paired %>%
  group_by(cell, replicate) %>%
  summarise(
    n_pos_F   = sum(lambda_F   > 0),
    n_pos_GFD = sum(lambda_GFD > 0),
    matches   = n_pos_F == n_pos_GFD,
    .groups = "drop"
  )

cat("Sylvester check (debería ser TRUE en todos los replicates):\n")
cat("  fracción de replicates con matching positive count:",
    mean(sylvester_check$matches), "\n")
```

```{r scatter}
p_scatter <- paired %>%
  ggplot(aes(x = lambda_F, y = lambda_GFD, color = factor(dir_rank))) +
  geom_point(alpha = 0.4, size = 1.2) +
  geom_hline(yintercept = 0, linetype = "dashed", color = "red", alpha = 0.5) +
  geom_vline(xintercept = 0, linetype = "dashed", color = "red", alpha = 0.5) +
  geom_abline(intercept = 0, slope = 1, linetype = "dotted", color = "blue", alpha = 0.5) +
  scale_color_brewer(palette = "Set1", name = "dir_rank") +
  labs(title = "λ(F) vs λ(GFD) — rank-aligned",
       subtitle = "Cuadrante inf-izq = ambos negativos (indefinición coherente)\nLínea azul punteada = identity (perfect agreement bajo correct spec)",
       x = "λ(F) (observed Fisher)", y = "λ(GFD)") +
  theme_minimal()

# Versión log-scale para magnitudes:
p_scatter_log <- paired %>%
  mutate(abs_F   = abs(lambda_F),
         abs_GFD = abs(lambda_GFD)) %>%
  ggplot(aes(x = abs_F, y = abs_GFD,
             color = interaction(sign_F, sign_GFD),
             shape = factor(dir_rank))) +
  geom_point(alpha = 0.5) +
  scale_x_log10() + scale_y_log10() +
  scale_color_discrete(name = "sign(F).sign(GFD)") +
  labs(title = "|λ(F)| vs |λ(GFD)| — log scale, sign-colored",
       x = "|λ(F)|", y = "|λ(GFD)|") +
  theme_minimal()

p_scatter / p_scatter_log
```

# Diagnostic plot 3: el g_implied diagnóstico

Si pairing por rank es razonable (Sylvester check ≈ TRUE en todas las replicates),
`g_implied = λ_F / λ_GFD` aproxima el autovalor correspondiente de G_lik en
esa dirección.

- `g_implied ≈ 1`: F y G coinciden — modelo bien especificado en esa direccion
- `g_implied >> 1`: F mayor que G — dato más informativo que el modelo predice
- `g_implied << 1`: F menor que G — modelo más informativo que el dato muestra (probablemente sloppy)
- `g_implied < 0`: F y GFD signos opuestos — **patológico**, no debería pasar (Sylvester violation)

```{r g_implied}
paired %>%
  filter(abs(lambda_GFD) > 1e-12) %>%   # evita div by zero
  ggplot(aes(x = abs(lambda_F), y = g_implied, color = factor(dir_rank))) +
  geom_point(alpha = 0.4) +
  geom_hline(yintercept = 1, linetype = "dotted", color = "blue") +
  scale_x_log10() + scale_y_log10() +
  scale_color_brewer(palette = "Set1", name = "dir_rank") +
  labs(title = "g_implied (≈ autovalor de G_lik en esa dirección) vs |λ_F|",
       subtitle = "Cluster cerca de g=1: F≈G (modelo OK)\nCluster con g<<1: sloppy direction (G chico, F arbitrario)\ng>>1: misspec con info empírica que el modelo no captura",
       x = "|λ_F|", y = "g_implied = λ_F / λ_GFD") +
  theme_minimal()
```

# Interpretación: la pregunta del -40

```{r conclude}
# Replicates donde F tiene λ_min < umbral (= "BIASED" en la categorización original)
threshold <- 0   # podés cambiar a -1 si querés filtrar solo "fuertemente" negativos

biased_replicates <- paired %>%
  filter(lambda_F < threshold) %>%
  arrange(lambda_F)

cat("Replicates con λ_min(F) <", threshold, ":\n")
cat("  Total entries con λ_F < ", threshold, ": ", nrow(biased_replicates), "\n")
cat("  Range de λ_F negativos: [", min(biased_replicates$lambda_F), ",",
    max(biased_replicates$lambda_F), "]\n\n")

cat("Para los entries más negativos (top 20 most-negative λ_F):\n")
biased_replicates %>%
  head(20) %>%
  select(cell, replicate, dir_rank, lambda_F, lambda_GFD, g_implied, sign_F, sign_GFD) %>%
  print()
```

**Lectura del output**:

- Si los entries con λ_F muy negativo (digamos < -10) tienen `g_implied` muy
  chico (g << 1), las direcciones de indefinición son **sloppy** y G ≈ 0 ahí.
  El -40 es esencialmente ruido amplificado por la pequeñez de G en esa
  dirección. **El framework PID con prior σ²=2 sigue siendo viable** porque la
  curvatura "real" del modelo en esa dirección es chiquita; lo que el FD ve
  son fluctuaciones finite-N + truncation noise.

- Si los entries con λ_F muy negativo tienen `g_implied` ≈ 1 (signo positivo,
  magnitud similar a |λ_F|), la indefinición es **estructural**. El modelo
  predice información de Fisher de magnitud comparable a la curvatura
  observada, pero la curvatura observada es de signo opuesto. **Esto es
  misspec genuina o off-MLE severo.** Refit más fino o aceptar como finding.

- Si Sylvester check < 100%: pairing por rank está engañando, y necesitamos
  hacer la cosa bien (generalized eigenvalue problem F u = λ G u). Hay código
  comentado al final para ese caso.

# Comparación directa F vs G: macro_R vs macro_IR

Carga el mismo cell (nch=10000, nsim=16384, noise=0.1) bajo los dos algoritmos
y los compara codo a codo. Si la teoría es correcta:

- **macro_R** debe mostrar la patología (λ_F negativo en alguna dirección
  donde G se vuelve singular, para algún Δt extremo)
- **macro_IR** NO debe mostrar esa patología — debería tener F y G alineados
  en todas las direcciones para todos los Δt

Esa es la firma diagnóstica que distingue los dos algoritmos.

```{r load_both}
# Asume que el samples_dir de arriba era macro_R. Cargamos el de macro_IR
# en paralelo:
samples_dir_R  <- samples_dir
samples_dir_IR <- str_replace(samples_dir, "macro_R", "macro_IR")

stopifnot(dir.exists(samples_dir_R), dir.exists(samples_dir_IR))

# Recompute reader (en caso de que se sobreescriba)
source(file.path(samples_dir_R, "reader.R"))
boot_R  <- read_macrodr_bootstrap(samples_dir_R)
boot_IR <- read_macrodr_bootstrap(samples_dir_IR)

cat("macro_R:   numerical_fim dims =", dim(boot_R$samples$numerical_fim),  "\n")
cat("macro_IR:  numerical_fim dims =", dim(boot_IR$samples$numerical_fim), "\n")
```

## Extracción paralela y g_implied por algoritmo

`g_implied = λ_F / λ_GFD` es la estimación rank-paired del autovalor de G_lik
en cada dirección. Es exacto bajo correct spec (donde rank-pairing coincide
con eigenvector-pairing), aproximado fuera de eso.

```{r extract_both}
build_paired <- function(boot_obj, algorithm_label) {
  F_spec   <- extract_spectrum(boot_obj$samples$numerical_fim, "F")
  GFD_spec <- extract_spectrum(boot_obj$samples$gfd,           "GFD")

  F_spec %>%
    rename(lambda_F = eigenvalue) %>%
    inner_join(GFD_spec %>% rename(lambda_GFD = eigenvalue),
               by = c("cell", "replicate", "dir_rank")) %>%
    select(-matrix_name.x, -matrix_name.y) %>%
    mutate(
      g_implied = lambda_F / lambda_GFD,
      sign_F   = if_else(lambda_F   > 0, "+", if_else(lambda_F   < 0, "-", "0")),
      sign_GFD = if_else(lambda_GFD > 0, "+", if_else(lambda_GFD < 0, "-", "0")),
      algorithm = algorithm_label
    )
}

paired_R  <- build_paired(boot_R,  "macro_R")
paired_IR <- build_paired(boot_IR, "macro_IR")
paired_both <- bind_rows(paired_R, paired_IR) %>%
  mutate(algorithm = factor(algorithm, levels = c("macro_R", "macro_IR")))

cat("Sylvester check (fracción de replicates con # positivos F == # positivos GFD):\n")
paired_both %>%
  group_by(algorithm, cell, replicate) %>%
  summarise(n_pos_F = sum(lambda_F > 0),
            n_pos_GFD = sum(lambda_GFD > 0),
            match = n_pos_F == n_pos_GFD,
            .groups = "drop") %>%
  group_by(algorithm) %>%
  summarise(sylvester_pass_rate = mean(match), .groups = "drop") %>%
  print()
```

Si macro_IR pasa 100% de Sylvester pero macro_R no, **eso es el primer hint
de que la patología es macro_R-específica**.

## λ_min(F) por cell, ambos algoritmos

¿Qué Δt (= cell) muestra el problema en cada algoritmo?

```{r lmin_by_cell}
lmin_data <- paired_both %>%
  group_by(algorithm, cell, replicate) %>%
  summarise(lambda_min_F   = min(lambda_F),
            lambda_min_GFD = min(lambda_GFD),
            .groups = "drop")

# Tabla resumen
lmin_summary <- lmin_data %>%
  group_by(algorithm, cell) %>%
  summarise(
    median_lambda_min_F   = median(lambda_min_F),
    q05_lambda_min_F      = quantile(lambda_min_F, 0.05),
    q95_lambda_min_F      = quantile(lambda_min_F, 0.95),
    n_neg                 = sum(lambda_min_F < 0),
    median_lambda_min_GFD = median(lambda_min_GFD),
    .groups = "drop"
  )
cat("Resumen por (algorithm, cell):\n")
print(lmin_summary)

# Plot λ_min(F) por cell, comparando algoritmos
ggplot(lmin_data, aes(x = factor(cell), y = lambda_min_F, fill = algorithm)) +
  geom_boxplot(outlier.size = 0.5, alpha = 0.7) +
  geom_hline(yintercept = 0, linetype = "dashed", color = "red") +
  labs(title = "λ_min(F) por cell — macro_R vs macro_IR",
       subtitle = "Cell = Δt regime. Una caja abajo del cero = ese Δt tiene curvatura negativa estructural",
       x = "cell (= Δt index)", y = "λ_min(F_b) por replicate") +
  theme_minimal()
```

## λ_min(GFD) por cell

¿Está la patología de G singular (λ_min(GFD) = 0) localizada en macro_R, o
también en macro_IR?

```{r lmin_gfd}
ggplot(lmin_data, aes(x = factor(cell), y = lambda_min_GFD, fill = algorithm)) +
  geom_boxplot(outlier.size = 0.5, alpha = 0.7) +
  geom_hline(yintercept = 0, linetype = "dashed", color = "red") +
  labs(title = "λ_min(GFD) por cell — macro_R vs macro_IR",
       subtitle = "Si una caja toca el cero → G singular en esa dirección\n(en macro_R esperamos esto en cell extrema; en macro_IR NO debería pasar)",
       x = "cell (= Δt index)", y = "λ_min(gfd) por replicate") +
  theme_minimal()
```

## Plot conjunto: λ_F vs g_implied, faceted por algoritmo

```{r joint_plot, fig.height = 8}
paired_both %>%
  filter(abs(lambda_GFD) > 1e-12) %>%  # excluye singularidades
  ggplot(aes(x = lambda_F, y = g_implied, color = factor(dir_rank))) +
  geom_point(alpha = 0.4, size = 0.8) +
  geom_hline(yintercept = 0, linetype = "dashed", color = "red", alpha = 0.4) +
  geom_vline(xintercept = 0, linetype = "dashed", color = "red", alpha = 0.4) +
  scale_color_brewer(palette = "Set1", name = "dir_rank") +
  facet_grid(algorithm ~ ., scales = "free_y") +
  labs(title = "λ_F vs g_implied (= autovalor de G_lik) — comparación",
       subtitle = "Si macro_IR no tiene puntos en cuadrante inferior-izquierdo (λ_F<0)\nmientras macro_R sí → patología macro_R-específica confirmada",
       x = "λ_F", y = "g_implied = λ_F / λ_GFD") +
  theme_minimal()
```

## Conteo de replicates BIASED por algoritmo

```{r count_biased}
biased_counts <- paired_both %>%
  group_by(algorithm) %>%
  summarise(
    total_entries    = n(),
    n_lambda_F_neg   = sum(lambda_F   < 0),
    n_lambda_GFD_zero = sum(abs(lambda_GFD) < 1e-12),
    n_both           = sum(lambda_F < 0 & abs(lambda_GFD) < 1e-12),
    pct_lambda_F_neg = round(100 * mean(lambda_F < 0), 2),
    .groups = "drop"
  )
print(biased_counts)
```

**Lectura**: si `pct_lambda_F_neg` es alto en macro_R y cero en macro_IR, el
diagnóstico es definitivo: macro_R produce indefinición estructural de F que
macro_IR no produce, en idénticas condiciones de simulación.

## Interpretación esperada

| Resultado | Lectura |
|---|---|
| macro_R tiene cell(s) con λ_F < 0 y λ_GFD = 0; macro_IR no | Confirma la tesis del paper: macro_R falla estructuralmente en Δt patológico |
| Ambos tienen el patrón | El patrón es del modelo (modelo 2-estado), no del algoritmo. Habría que revisar la teoría |
| macro_IR también tiene el patrón pero menor | Patrón gradual; macro_IR mejor pero no inmune. Vale reportar magnitud |
| macro_IR no tiene patrón pero macro_R tiene varios cells malos | Pintura aún más fuerte para el paper |

# Phase 2: convergencia en h_rel (mini-run a correr aparte)

(Skipped si la Fase 1 dio respuesta clara. Si la respuesta fue ambigua,
correr un mini figure_2 con `nch=1000`, `nsim=512`, `B=50`, dos veces:
`h_rel = 1e-4` y `h_rel = 1e-6`. Cargar las dos carpetas de samples y
comparar histogramas de λ_min(F).)

```{r phase2, eval=FALSE}
# Ejemplo de comparación cuando tengas los dos runs:
# samples_dirs <- list(
#   h1em4 = "../projects/eLife_2025/figures/data/sanity_check_h1em4",
#   h1em5 = samples_dir,   # ya cargado arriba (h_rel = 1e-5)
#   h1em6 = "../projects/eLife_2025/figures/data/sanity_check_h1em6"
# )
#
# all_spectra <- map_dfr(names(samples_dirs), function(h_label) {
#   sd <- samples_dirs[[h_label]]
#   source(file.path(sd, "reader.R"))
#   boot_h <- read_macrodr_bootstrap(sd)
#   extract_spectrum(boot_h$samples$numerical_fim, "F") %>%
#     mutate(h_rel_label = h_label)
# })
#
# all_spectra %>%
#   group_by(h_rel_label, replicate) %>%
#   summarise(lambda_min = min(eigenvalue), .groups = "drop") %>%
#   ggplot(aes(x = lambda_min, fill = h_rel_label)) +
#   geom_density(alpha = 0.4) +
#   geom_vline(xintercept = 0, linetype = "dashed", color = "red") +
#   labs(title = "λ_min(F) vs h_rel",
#        subtitle = "Si las 3 densidades coinciden → FD estable, -40 es real\nSi se desplazan → FD inestable, mirar AD")
```

# Bonus: generalized eigenvalue solver (cuando Sylvester check falla)

Si pairing por rank engaña, hay que resolver el problema generalizado
$F u = \lambda G u$ directamente. G no está dumpeado, pero se puede recuperar
algorítmicamente desde F y GFD:

$\mathrm{GFD} = G^{-1/2} F G^{-1/2}$ implica
$G^{1/2} \mathrm{GFD} G^{1/2} = F$, por lo tanto los eigenvalores de
$F G^{-1}$ son los de GFD. Pero G en sí requiere invertir el square-root.

```{r geigen, eval=FALSE}
# Si necesitás G explícito (raro), recuperalo así:
# Para cada replicate:
#   1. Eigendecompose GFD = U D U^T
#   2. F = G^{1/2} GFD G^{1/2}, entonces G^{1/2} = F^{1/2} · (GFD)^{-1/2}
#      (usar como semilla numérica + iteración fixed-point si falla)
#   3. Mejor: directamente generalized eigenvalue solver:
#      eigen(solve(G) %*% F)  o usar pkg geigen
#
# Pero en la práctica, con macro-DR p=6, el pairing por rank ya da info
# suficiente para identificar el patrón.
```

# Acción esperada según resultado

| Patrón | Acción |
|---|---|
| Casi todos g ≈ 1 | F y G concuerdan; -40 (si lo hay) es geometría real del modelo. Reportar como finding |
| Cluster con g << 1 | Sloppy directions dominan. -40 es ruido amplificado. Framework PID con prior está bien |
| g >> 1 sistemático | Modelo NO captura info que el dato sí muestra. **Misspec inversa** — el modelo es too simple |
| g_implied < 0 (Sylvester fail) | Pairing engañó. Reanalizar con generalized eigenvalue solver |
| Histograma λ_min(F) sensible a h_rel (Phase 2) | FD/AD inestable. Bug downstream, investigar |
